最高法院刑事判決　　　　　　　　　　　　　　　九十一年度台上字第四九五五號
　　上訴人　甲　○
　　被　告　乙○○
右上訴人因自訴被告違反公職人員選舉罷免法案件，不服台灣高等法院花蓮分院中華
民國九十一年四月十一日第二審判決（九十年度上訴字第二三七號，自訴案號：台灣
花蓮地方法院八十八年度自字第一七號），提起上訴，本院判決如左：
    主  文
原判決撤銷，發回台灣高等法院花蓮分院。
    理  由
本件原判決綜合調查證據之結果，維持第一審以被告乙○○被訴涉犯公職人員選舉罷
免法第九十二條、刑法第三百十條第一項、第一百六十九條第一項之罪，犯罪尚屬不
能證明，諭知關於被告部分無罪之判決，駁回上訴人在第二審之上訴，固非無見。
惟查原判決以上訴人自訴意旨稱：被告於民國八十四年十一月二十四日意圖使候選人
即上訴人不當選，又意圖使上訴人受刑事處分，虛捏其無接受台泥政治獻金而委由林
武順律師向第一審法院提起自訴，並藉由林武順律師當場散發自訴狀予各媒體記者，
足以毀損上訴人名譽之事，並使上訴人受刑事訴追，被告涉嫌違反公職人員選舉罷免
法第九十二條意圖使候選人不當選罪、刑法第三百十條第一項誹誘罪、第一百六十九
條第一項誣告罪云云部分。認被告之行為，並不足以毀損上訴人之名譽，並使其受刑
事訴追及使其不當選，其所依憑之主要證據為：被告曾於八十四年間，向第一審自訴
上訴人（即甲○）涉嫌於八十四年間在報章刊登不實廣告或以戰報方式，散布謠言及
傳播不實，略謂被告接受台泥政治獻金詆譭被告，該案業經第一審於八十五年十二月
十三日以八十四年度自字第一○二號諭知上訴人即甲○無罪，嗣經被告不服向台灣高
等法院花蓮分院提起上訴後，復又撤回上訴確定，此有上開判決影本及台灣高等法院
花蓮分院刑事庭通知函影本各一份在卷可稽。惟稽之上開判決理由欄第四項認：「被
告（即上訴人甲○）前開戰報之內容既引用基於新聞自由所為之報導，雖其本身未為
查證自訴人（即被告乙○○）是否確為該評論固有疏失，但此亦僅係是屬於是否違反
注意義務是否有過失之範疇，惟查無積極證據足資證明被告（甲○）是明知無此事實
，而故意引用，此部分犯行即無從證明」。足見上訴人於八十四年間對被告公開指摘
之處( 此部分未經檢察官起訴 )，即尚非無瑕疵可指，被告據而向法院提起上開自訴
案件，以維其自身權益，而其指訴事實，已如上所述，是其提出訴訟行為，尚非憑空
捏撰之詞等情；然依上開第一審法院八十四年度自字第一○二號判決理由四之記載：
『甲○自八十四年十一月十九日起至同年月二十三日止（誤為起）發佈之五份戰報，
依其所載之內容，方式可分為三類：Ａ：以漫畫兼問話之方式表達者：乙○○所指訴
之(一)乙○○設籍之事；(二)乙○○於基督教門諾醫院精神科義診之事；Ｂ：以請問方式
表達者：乙○○所指訴；(三)台泥獻金炒地皮之事；Ｃ：以肯定之驚歎句表達者：乙○
○所指訴大罵花蓮縣選民無水準之事，基督教門諾醫院精神科就診之事，有戰報五份
在卷可證，就前述Ａ、Ｂ部分，甲○主要係以質問，配合漫畫表達傳達之意念，而漫
畫本質上具有誇張意念之效果；再佐以質問句，基於閱讀者之角度觀之應僅係在促使
讀者省思該可受公評的問題，在客觀上尚不足以因此影響乙○○之名譽，在客觀上乙
○○之名譽，尚難藉達到足以生損害於乙○○之程度，即與刑法第三百十條、公職人
員選舉罷免法第九十二條之構成要件有間。』，係對於上訴人指訴被告乙○○關於「
接受台泥獻金」之事違反公職人員選舉罷免法第九十二條及妨害名譽部分所為之論斷
，似與上開原判決所依憑之主要證據，係針對前開第一審判決中Ｃ部分（大罵花蓮縣
選民無水準之事，基督教門諾醫院精神科就診之事）所為證據取捨及判斷之理由，並
不相符，此有上開第一審判決影本在卷可資佐證（見第一審卷第一九、二○頁），原
判決以之為本件論斷被告關於「接受台泥政治獻金」之事之基礎，似與卷證資料並不
相符，自有判決理由予盾之違法。又司法院釋字第五○九號解釋，係基於言論自由之
保障，針對行為人對不實事項所為之陳述與刑法第三百十條第三項前段行為人證明真
實義務所為之解釋。當行為人之言論已能證明其為真實者，或符合刑法第三百十一條
之規定，具有阻違法之事由者，依上開刑法之規定本免於刑責。若行為人之言論雖
與事實不符，但行為人係依其所提之證據資料而認有相當理由確信其言論為真實者，
亦不能以誹謗罪相繩，此即上開解釋為保障人民之言論自由，所提出之「真實惡意」
原則。在適用上，本有論理上之先後問題。本件原判決理由四之(一)，對於上訴人自訴
被告關於虛捏其無接受台泥政治獻金之事，違反公職人員選舉罷免法第九十二條、刑
法第三百十條、第一百六十九條第一項之罪嫌部分，其中論斷：「本院認被告之指訴
內容，尚非具有『真實惡意』之程度。」（見原判決第五頁倒數第四、五行），似係
對是否成立刑法第三百十條之罪所為之論斷，並未釐清究係依刑法第三百十條第三項
前段之規定已能證明其為真實為理由或係依刑法第三百十一條規定，阻違法之事由
，或係依司法院釋字第五○九號解釋「真實惡意」原則為理由，稍有未洽。上訴意旨
指摘原判決不當，尚非全無理由，應認有撤銷發回更審之原因。又被告被訴誹謗罪（
刑法第三百十條第一項）部分，因自訴意旨認與得上訴本院之誣告罪或違反公職人員
選舉罷免法第九十二條部分，有法規競合或裁判上一罪關係，基於審判不可分之原則
，亦一併發回，併予指明。
據上論結，應依刑事訴訟法第三百九十七條、第四百零一條，判決如主文。
中      華      民      國    九十一    年      九      月      五      日
                              最高法院刑事第八庭
                                  審判長法官  莊  登  照
                                        法官  洪  明  輝
                                        法官  黃  一  鑫
                                        法官  魏  新  和
                                        法官  林  秀  夫
      右正本證明與原本無異
                                              書  記  官
中      華      民      國    九十一    年      九      月     十二     日
